臺灣嘉義地方法院民事裁定　　　　　　100年度家聲字第186號
聲　請　人　莊淑惠
代　理　人　王正宏律師
相　對　人　鄭勝堯
上列當事人間聲請變更子女姓氏事件，本院裁定如下：
    主  文
准聲請人所生子女鄭安淇（女，民國○○年○○月○○日生，身分證統
一編號：Ｚ000000000號）變更姓氏為改從母姓「莊」。
聲請程序費用新臺幣壹仟元由相對人負擔。
    理  由
一、聲請意旨略以：兩造於民國96年10月04日離婚，並約定兩造
    所生之未成年子女鄭安淇權利義務之行使或負擔，由聲請人
    莊淑惠任之。自離婚後，鄭安淇均由聲請人負責扶養及照顧
    。然相對人自離婚後，鮮少探視鄭安淇，離婚迄今已經長達
    四年之久，相對人也從未負擔子女鄭安淇相關扶養照顧費用
    。相對人未盡其為人父親之責，已造成相對人與鄭安淇間的
    親子關係嚴重疏離，對於鄭安淇與其父親間家族之認同，也
    逐漸弱化，更在鄭安淇接下來之成長歷程中，同儕間必會好
    奇詢問父母婚姻狀況與父親現況，就心理層面而言，從父姓
    使其自己對於姓氏缺乏認同感，實令鄭安淇成長過程中感到
    憂鬱、不快樂，也難以進一步諒解此種社會人格辨識之表徵
    ，對於鄭安淇確實已有不利之影響。為鄭安淇最佳利益考量
    ，有變更鄭安淇改從母姓姓「莊」之必要。
二、按民國99年05月19日修正公布之民法第1059條規定：「父母
    於子女出生登記前，應以書面約定子女從父姓或母姓。未約
    定或約定不成者，於戶政事務所抽籤決定之。子女經出生登
    記後，於未成年前，得由父母以書面約定變更為父姓或母姓
    。子女已成年者，得變更為父姓或母姓。前二項之變更，各
    以一次為限。有下列各款情形之一，法院得依父母之一方或
    子女之請求，為子女之利益，宣告變更子女之姓氏為父姓或
    母姓：一、父母離婚者。二、父母之一方或雙方死亡者。三
    、父母之一方或雙方生死不明滿三年者。四、父母之一方顯
    有未盡保護或教養義務之情事者。」，因基於姓氏屬姓名權
    ，係屬人格權之一部，具有社會人格之可辯識性，除與身分
    安定及交易安全有關外，依一般社會觀念，姓氏乃被視為家
    庭成員之共同表徵，故賦予父母、子女之選擇權，倘有事實
    足認子女之姓氏對其有不利之影響時，父母之一方或子女得
    請求法院宣告變更子女之姓氏為父姓或母姓。
三、經查，聲請人主張前揭事實，業據聲請人具狀及於本院審理
    時陳述綦詳，並提出戶籍謄本及兩造離婚協議書影本等資料
    佐參。又查，兩造所生之未成年子女鄭安淇現由聲請人監護
    ，並與聲請人居住於嘉義縣中埔鄉社口村18鄰檨仔林13號而
    由聲請人負責照顧。而依聲請人所述，相對人於兩造離婚至
    今，未曾給過子女的生活費，因此，相對人顯有未盡保護或
    教養義務之情事。本院審酌兩造所生之未成年子女鄭安淇於
    父母離婚後，係與聲請人共同居住生活，聲請人應需要娘家
    之親友扶助。又依前揭說明，姓氏既可視為家庭成員之共同
    表徵，而以鄭安淇目前之姓氏，與母親姓氏不同，恐易致使
    鄭安淇與母系家族親友產生疏離感，對鄭安淇之成長及人際
    關係發展環境，恐有不利影響。且在一般傳統家族觀念下，
    聲請人子女若不從母姓，易使聲請人子女後代子孫對聲請人
    娘家的親友之認同感及歸屬感產生疑惑或陌生，較不易獲得
    聲請人娘家之親友扶助而應有變更子女姓氏為從母姓之必要
    。本件聲請，屬有理由，應予准許，爰宣告准許聲請人所生
    之子女鄭安淇變更姓氏為改從母姓「莊」。
四、依非訟事件法第21條第2 項、第24條第1 項、民事訴訟法第
    95條、第78條，裁定如主文。
中    華    民    國   100    年    12    月    30    日
                  家事庭法  官  呂仲玉
以上正本係照原本作成。
如不服本裁定，應於送達後10日內向本院提出抗告狀，並繳納抗
告費新台幣1,000 元。
中    華    民    國   100    年    12    月    30    日
                        書記官  駱大勝